【裁判字號】    98,易,1806
【裁判日期】    980930
【裁判案由】    恐嚇
【裁判全文】
臺灣臺中地方法院刑事判決              98年度易字第1806號
公  訴  人  臺灣臺中地方法院檢察署檢察官
被      告  丁○○
上列被告因恐嚇案件，經檢察官提起公訴（98年度偵字第9527號
），本院判決如下：
    主    文
丁○○無罪。
    理    由
一、公訴意旨略以：被告丁○○明知將自己之帳戶提供他人使用
    ，依一般社會生活經驗，可得預見犯罪集團可將該帳戶用以
    遂行財產犯罪，致使被害人及警方追查無門，竟仍不違其本
    意，基於幫助恐嚇取財之故意，於不詳時間、地點，將其於
    民國94年2 月15日申請開立之華南商業銀行臺中港路分行（
    下稱華南銀行）帳號000000000000號帳戶之存摺、金融卡、
    印章及密碼，交付不詳之人轉交所屬犯罪集團使用。嗣於97
    年10月10日14時許，甲○○撥打報紙分類廣告中之電話，欲
    找按摩小姐按摩，惟事後反悔，對方竟對其恫稱：若不付款
    新臺幣（下同）36萬元，即要對其家人不利等語；致甲○○
    因而陷於恐懼，遂依指示於同日20時33分、35分、36分、37
    分許，各匯款3 萬元、3 萬元、3 萬元、1 萬元，共計10萬
    元，至方健族（現由臺灣臺北地方法院檢察署偵辦中）所有
    之中國信託商業銀行瑞光分行（下稱中國信託）帳號000000
    000000號帳戶中，再由該犯罪集團成員，於同日將10萬元全
    數轉匯至被告上開華南銀行帳戶中，旋於遭提領一空。嗣甲○○察覺有異，始報警查得上情。因認被告涉犯刑法第346
    條第1 項、第30條第1 項前段之幫助恐嚇取財罪嫌。
二、按犯罪事實應依證據認定之，無證據不得認定犯罪事實；不
    能證明被告犯罪者，應諭知無罪之判決，刑事訴訟法第154
    條第2 項、第301 條第1 項分別定有明文。又認定不利於被
    告之事實，須依積極證據，苟積極證據不足為不利於被告事
    實之認定時，即應為有利於被告之認定，更不必有何有利之
    證據；認定犯罪事實所憑之證據，雖不以直接證據為限，間
    接證據亦包括在內，然而無論直接或間接證據，其為訴訟上
    之證明，須於通常一般之人均不致有所懷疑，而得確信為真
    實之程度者，始得據為有罪之認定，若其關於被告是否犯罪
    之證明未能達此程度，而有合理性懷疑之存在，致使無從形
    成有罪之確信，根據「罪證有疑，利於被告」之證據法則，
    即不得遽為不利於被告之認定。再事實之認定，應憑證據，
    如未能發現相當證據，或證據不足以證明，自不能以推測或
    擬制之方法，以為裁判之基礎。又刑事訴訟法第161 條第1
    規定：檢察官就被告犯罪事實，應負舉證責任，並指出證明
    之方法。因此，檢察官對於起訴之犯罪事實，應負提出證據
    及說服之實質舉證責任。倘其所提出之證據，不足為被告有
    罪之積極證明，或其指出證明之方法，無從說服法院以形成
    被告有罪之心證，基於無罪推定之原則，自應為被告無罪判
    決之諭知（最高法院分別著有30年上字第816 號、76年臺上
    字第4986號、40年臺上字第86號、92臺上字128 號判例可資
    參照）。再按幫助犯，非但行為之外形可認為幫助，且必須
    與正犯有犯意之聯絡。若幫助之人，誤信為正當行為，並無
    違法之認識，則其行為縱予正犯以助力，尚難遽令負幫助之
    罪責，有最高法院20年上字第1828號判例可資參照，是刑法
    上幫助犯之成立，須行為人基於幫助正犯犯罪之意思，予正
    犯以精神上或物質上之助力而參與犯罪構成要件以外之行為
    ，以助成正犯犯罪之實施為要件。如果，雖在外形上，可認
    為幫助，但對正犯之犯罪，無違法之認識，而欠缺幫助犯罪
    之故意，係基於其他原因，即難論以幫助犯（最高法院88年
    度臺上字第5848號判決參照）。
三、證據能力部分：
    按「被告以外之人於審判外之陳述，雖不符前4 條（指刑事
    訴訟法第159 條之1 至第159 條之4） 之規定，而經當事人
    於審判程序同意作為證據，法院審酌該言詞陳述或書面陳述
    作成之情況，認為適當者，亦得為證據」，又「當事人、代
    理人或辯護人於法院調查證據時，知有第159 條第1 項不得
    為證據之情形，而未於言詞辯論終結前聲明異議，視為有前
    項之同意」，刑事訴訟法第159 條之5 第1 項、第2 項亦有
    明文。本件被告就本判決所引用證據之證據能力，均未於言
    詞辯論終結前聲明異議，自視為同意，合先敘明。
四、公訴意旨認被告涉有本件幫助恐嚇取財犯行，無非係以被害
    人甲○○於警詢中之指述、提出之匯款單及被告上開帳戶之
    開戶資料、存款交易明細表等資為其主要論據。訊據被告固
    承認上開帳戶為其所申辦之事實，惟堅決否認涉有幫助恐嚇
    取財之犯行，辯稱：當時伊係將上開帳戶之存摺、提款卡、
    印章交予伊兒子丙○○在使用，後來丙○○在搬家時，把上
    開帳戶之存摺、提款卡、印章不小心遺失了，並沒有交付給
    犯罪集團去使用，應不為罪等語。經查：
(一)、被告上開所辯，核與證人丙○○於本院審理時到庭具結證稱
    ：「（問：你在臺灣國際公司的薪水轉帳進入華南商業銀行
    臺中港路分行帳戶的時候，這個帳戶的存摺、印章、提款卡
    是否都是你在保管、使用？）是。確實的日期我不記得了」
    、「（問：請確認哪一筆是你最後的交易紀錄？）我忘記了
    ，應該是剩下十幾元的時候，就是97年8 月23日還有支出四
    百元後，還剩下十八元，這是我最後的交易，因為我記得我
    有去領過幾百元的，所以這是我最後的交易沒錯」、「我想
    要老實講，這個帳戶是我丟掉的，我丟掉存摺、印章、提款
    卡，因為我當時要躲房東追租金，因為我房租兩、三個月沒
    有繳，我也沒有旅行袋或大的家具，就用機車載運東西搬家
    兩、三趟，其中有一、二袋的東西掉了，存摺、印章、提款
    卡應該在這一、二袋的裡面，時間我忘記了，大該是我領完
    四百元多久丟掉的，確實時間我忘記了，但是確實是在我領
    完四百元後才丟掉的」、「（問：你何時發現丟掉？）我沒
    有發現，一直到我母親被警察通知作筆錄，我才知道上開物
    品丟了」、「（問：依你剛才所述，你確定華南商業銀行臺
    中港路分行帳號000000000000號帳戶的存摺、印章、提款卡
    並沒有還給你母親？）是。確實沒有還給我母親」等語（見
    本院卷第76、77頁反面、78頁），及證人即被告之女兒黃仁
    冠於本院審理時到庭具結證述：「我們兄弟姊妹都會給我母
    親生活費，我母親沒有存款，她每月都有三千元的老人津貼
    。據我瞭解，我母親應該不缺錢」、「（問：提示偵字卷第
    45頁華南銀行往來明細表，「臺灣國際」是何人匯入該帳戶
    ？）是我哥哥以我母親的帳戶，把薪水匯進去的」等語相符
    （見本院卷第32頁正反面），參以被告年事已高，其辯稱不
    會使用提款卡、不會轉匯款，上開存摺、提款卡等物係供其
    兒子丙○○使用等情，亦非顯悖於常情，尚堪採信。況被告
    辯稱上開存摺、提款卡等物係丙○○在使用而遺失等情，有
    可能使丙○○因而涉犯刑責，天下父母心，茍非屬實，被告
    焉有可能故入丙○○於罪？此參酌被告先前在丙○○未承認
    上開帳戶是渠在使用前，被告猶極力維護丙○○，謊稱上開
    存摺、提款卡等物係其本身遺失的云云，益徵被告當無故意
    誣陷丙○○之可能，是上開帳戶應可確認係供丙○○在使用
    、保管，委無疑義。準此，被告既非直接將上開帳戶之存摺
    、提款卡等物交付予犯罪集團成員使用，則被告交付前揭存
    摺、提款卡等之行為是否成立恐嚇取財之幫助犯，乃取決於
    被告交付該等物品之際，其主觀上對於丙○○將如何使用該
    帳戶，是否會將之持以轉交犯罪集團成員，而作為非法詐財
    犯罪工具乙節，有無出於幫助之明知故意或預見其發生亦不
    違其本意之不確定故意而定。
(二)、再參酌證人丙○○、黃仁冠上開證詞可知，被告一開始交付
    上開帳戶予丙○○使用，確係供丙○○匯入公司薪資使用明
    確，並有華南銀南存款往來明細表附卷可稽（見警卷第45頁
    ），尚非子虛，足見被告乃基於母子間之信任、親情關係，
    而將上開物品交付予丙○○作為薪資轉帳使用，此與一般無
    信任關係，僅因需款孔急而出售、交付帳戶之行為人有別。
    據此，被告將上開物品交付丙○○之際，主觀上是否已預見
    丙○○嗣後會將之用以幫助犯罪使用，實非無疑。參以被告
    與丙○○間乃母子情誼，被告因而主觀上相信丙○○一定不
    會將之作非法使用，因而不具違法認識，亦符常情，職是，
    本案尚難遽認被告交付上開存摺、提款卡等物之際，心中有
    何幫助恐嚇取財之明知故意或不確定故意可言。
(三)、至證人丙○○上開搬家遺失存摺等物之陳述，是否另涉刑責
    問題，應由檢察官另行偵辦，尚非本院審理範圍，附此敘明
    。
五、綜上所述，公訴人所舉前開證據，尚不足以證明被告確有公
    訴人所指幫助恐嚇取財之犯行，尚不足使本院獲致被告有罪
    之心證。此外，復查無其他積極證據，足資證明被告有何幫
    助恐嚇取財之犯行。依前揭說明，既不能證明被告犯幫助恐
    嚇取財罪，自應為被告無罪之諭知。
六、至臺灣臺中地方法院檢察署檢察官聲請就98年度偵字第2023
    8 號被害人方健族遭恐嚇取財移送併辦部分：因本件起訴部
    分業經本院諭知無罪判決如上，移送併辦部分，核與本件即
    無何實質上一罪關係可言，本院就此併辦部分自無從予以審
    酌，應退由檢察官另為適法之處理，附此敘明。
據上論斷，應依刑事訴訟法第301 條第1 項前段，判決如主文。
本案經檢察官乙○○到庭執行職務。
中    華    民    國    98    年    9     月    30    日
                刑事第十一庭  審判長法  官  李雅俐
                                    法  官  王世華
                                    法  官  蔡美華
以上正本證明與原本無異。
如不服本判決應於收受判決後10日內向本院提出上訴書狀，並應
敘述具體理由；其未敘述上訴理由者，應於上訴期間屆滿後20日
內向本院補提理由書（均須按他造當事人之人數附繕本）「切勿
逕送上級法院」。
                                    書記官  張皇清
中    華    民    國    98    年    9     月    30    日


司法院資訊處製作；財團法人民間司法改革基金會備份。
